【裁判字號】    99,交聲,1505
【裁判日期】    990625
【裁判案由】    聲明異議
【裁判全文】
臺灣高雄地方法院交通事件裁定        99年度交聲字第1505號
原處分機關  高雄市政府交通局
代  表  人  甲○○
異  議  人  乙○○
上列受處分人因違反道路交通管理處罰條例案件，對高雄市政府
交通局民國99年5 月28日所為之處分（原處分案號：高市交裁字
第裁32-B00000000號）聲明異議，本院裁定如下：
    主  文
原處分撤銷。
乙○○汽車駕駛人，駕駛汽車經測試檢定酒精濃度超過規定標準
，應處罰鍰新臺幣伍仟元，吊扣普通輕型機器腳踏車駕駛執照壹
年及接受道路交通安全講習。
    理  由
一、原處分意旨略以：異議人即受處分人乙○○於民國98年1 月
    29日晚間8 時55分許，酒後騎乘車號SQT-766 號普通輕型機
    車上路，行經高雄市○鎮區鎮○路與鎮○○街口時，經警攔
    查進行酒精濃度測試，測得其呼氣酒精值達每公升0.92毫克
    ，超過法定標準，依道路交通管理處罰條例第35條第1 項第
    1 款之規定，裁處罰鍰新臺幣（下同）45,000元，吊扣其駕
    駛執照12個月，並應參加道路交通安全講習等語。
二、聲明異議意旨係以：異議人於98年1 月29日，因酒後騎乘普
    通輕型機車之行為，業經臺灣高雄地方法院檢察署檢察官為
    緩起訴處分，並已向國庫支付40,000元之緩起訴條件，詎監
    理機關重複裁處罰鍰45,000元，為此聲明異議，請求撤銷原
    處分罰鍰之處分等語。
三、按聲明異議係屬司法救濟途徑之一，由法院審查受處分人所
    涉之違規事實是否成立，及原處分所適用之法條是否正確、
    裁罰是否適當，因法院負有司法審查之作用，於原處分失當
    時，應自為處分，而就所應裁罰之內容一併重行諭知，不受
    異議人聲明異議範圍之限制。又按汽車駕駛人飲用酒類或其
    他類似物後，其吐氣所含酒精濃度超過每公升0.25毫克或血
    液中酒精濃度超過百分之0.05以上，不得駕車；又汽車駕駛
    人，駕駛汽車經測試檢定有酒精濃度超過規定標準者，處1
    萬5000元以上6 萬元以下罰鍰，並當場移置保管該汽車及吊
    扣其駕駛執照1 年；又汽車駕駛人，有第35條第1 項規定之
    情形，應接受道路交通安全講習，道路交通安全規則第114
    條第2 款、道路交通管理處罰條例第35條第1 項第1 款、第
    24條第1 項第2 款分別定有明文。次按一行為同時觸犯刑事
    法律及違反行政法上義務規定者，依刑事法律處罰之。但其
    行為應處以其他種類行政罰或得沒入之物而未經法院宣告沒
    收者，亦得裁處之。前項行為如經不起訴處分或為無罪、免
    訴、不受理、不付審理之裁判確定者，得依違反行政法上義
    務規定裁處之，行政罰法第26條亦定有明文，已揭同一行為
    不受行政及刑事之雙重處罰即「一事不二罰」之原則。而道
    路交通管理處罰條例第35條第1 項第1 款規定，係針對行為
    人違反行政法上義務規定之行政罰，且該條例關於一行為同
    時觸犯刑事法律及違反行政法上義務規定者，並無特別規定
    ，倘汽車駕駛人以單一酒後駕車行為，經測試酒精濃度超過
    規定標準，而同時涉有刑法第185 條之3 公共危險罪嫌時，
    道路交通管理處罰機關除有行政罰法第26條第1 項但書得處
    以其他種類行政罰之情形，方得裁處其他種類行政罰外，關
    於罰鍰部分，即應依行政罰法第26條及道路交通管理處罰條
    例第10條規定移送該管地方法院檢察署處理。且該酒後駕車
    之行為，除移送後有行政罰法第26條第2 項所定經「不起訴
    處分」或為「無罪」、「免訴」、「不受理」、「不付審理
    」之裁判確定等情形，得再依違反行政法上義務規定裁處之
    外，不得逕依道路交通管理處罰條例第35條第1 項第1 款規
    定裁處行為人罰鍰之行政罰，以符一事不二罰之原則。至於
    罰鍰以外之其他種類行政罰，例如吊扣駕駛執照、施以道路
    安全講習等處分，因兼具維護公共秩序之作用，為達行政目
    的，依行政罰法第26條第1 項但書之規定，行政機關自仍得
    予裁處。
四、經查：
  (一)本件異議人於前揭時、地，酒後騎乘上開普通輕型機車，經
    警測試檢定呼氣中酒精濃度達每公升0.92毫克，超過規定標
    準，有道路交通管理處罰條例第35條第1 項第1 款之交通違
    規情形，並觸犯刑法第185 條之3 之公共危險罪。所犯公共
    危險罪部分，業經臺灣高雄地方法院檢察署檢察官以98年度
    偵字第5963號為緩起訴處分確定，緩起訴期間為1 年，並命
    異議人應於緩起訴處分確定後5 個月內，向國庫支付40,000
    元，而異議人已於98年4 月21日履行完畢，嗣原處分機關則
    於上開緩起訴期間屆滿後，復以上開處分裁處異議人罰鍰45
    ,000元，吊扣普通重型機器腳踏車駕駛執照12個月，施以道
    安講習等情，有臺灣高雄地方法院檢察署檢察官上開緩起訴
    處分書、緩起訴處分金收據、臺灣高等法院被告前案紀錄表
    、高雄市政府警察局舉發違反道路交通管理事件通知單、原
    處分機關99年5 月28日高市交裁字第裁32-B00000000號違反
    道路交通管理事件裁決書、違反道路交通管理事件不服裁決
    聲明異議案件移送書資料、證號查詢汽車駕駛人查詢資料、
    車號查詢輕型機車車籍查詢資料各1 份在卷可稽，是此部分
    之事實應堪認定。
  (二)按行政罰法第26條明定一事不二罰，其立法理由明載：「一
    行為同時觸犯刑事法律及違反行政法上義務規定時，由於刑
    罰與行政罰同屬對不法行為之制裁，而刑罰之懲罰作用較強
    ，故依刑事法律處罰，即足資警惕時，實無一事二罰再處行
    政罰之必要。且刑事法律處罰，由法院依法定程序為之，較
    符合正當法律程序，應予優先適用。但罰鍰以外之沒入或其
    他種類行政罰，因兼具維護公共秩序之作用，為達行政目的
    ，行政機關仍得併予裁處，故為第1 項但書規定。前述行為
    如經檢察官為不起訴處分或法院為無罪、免訴、不受理或不
    付審理（少年事件）之裁判確定，行政罰之裁處即無一事二
    罰之疑慮，故第2 項規定此時仍得依違反行政法上義務之規
    定裁處。」而刑事訴訟法第253 條之1 所指之緩起訴處分，
    其中檢察官命被告為金錢給付部分，並得為民事強制執行名
    義，受處分人因上開緩起訴處分而剝奪其財產權，且前揭金
    錢給付義務亦具有強制性、懲罰性，雖不若易科罰金係以支
    付金錢作為自由刑之替代，惟經由緩起訴處分條件之履行使
    其免於遭檢察官發動起訴程序，仍具有替代刑罰之效果，廣
    義而言，應屬上揭所稱之「實質刑事法律處罰」，應有行政
    罰法第26條第1 項「一事不二罰」規定之適用。且緩起訴處
    分確定後，於緩起訴期間屆滿未經撤銷，雖與不起訴處分同
    有使被告免於刑事訴追之效果，然刑事訴訟法第253 條之1
    第1 項之規定係於91年2 月8 日即已增訂公布，而行政罰法
    則於94年2 月5 日始制定公布。而制定在後之行政罰法對於
    同時觸犯刑事法律及違反行政法上義務規定之行為，既於該
    法第26條第2 項僅臚列經「不起訴處分」或為「無罪」、「
    免訴」、「不受理」、「不付審理」之裁判確定者，始得依
    違反行政法上義務規定裁處，而未將「緩起訴處分」納入，
    顯係有意排除，自不得任意擴張解釋而認該條項亦包括緩起
    訴處分在內。況緩起訴處分於性質上並非不能證明行為人之
    犯罪事實，且檢察官如於緩起訴處分時，並命被告為金錢給
    付，而行為人已支付一定金額，即已產生實質刑罰效果，亦
    與行政罰法第26條第2 項列舉之「不起訴處分」迥然有別，
    原處分機關逕認緩起訴處分係不起訴處分之一種，不當擴張
    行政罰法第26條第2 項之文義範圍，並於異議人已履行緩起
    訴處分命其向國庫支付40,000元後，仍裁處異議人罰鍰45,0
    00元，其所裁處罰鍰中逾越5,000 元之部分即屬重複裁罰，
    違反行政罰法第26條第1 項前段關於一事不二罰之規定，自
    屬違法。
  (三)又道路交通管理處罰條例第68條原規定：「汽車駕駛人，因
    違反本條例及道路交通安全規則之規定，受吊扣或吊銷駕駛
    執照處分時，吊扣或吊銷其持有各級車類之駕駛執照」。惟
    該規定業於94年12月14日修正，並於95年3 月1 日施行，修
    正後已刪除關於「吊扣」之文字，修正理由係以原條文將違
    規駕駛人所持有之各級車類駕駛執照一併吊扣或吊銷，失之
    過酷，影響人民工作及生活甚鉅，故刪除原條文關於「吊扣
    」之文字，亦即廢止「受吊扣駕駛執照處分時，吊扣其持有
    各級車類之駕駛執照」部分之規定。依修正後該條之規定，
    受吊扣駕駛執照處分時，僅得吊扣違規當時所駕車類之駕駛
    執照，而無吊扣其持有各級車類駕駛執照之法律依據。本件
    異議人既係駕駛普通輕型機車違反道路交通管理處罰條例第
    35條第1 項第1 款之規定，雖應受吊扣駕駛執照之處罰，惟
    依同條例第68條之現行規定，僅能吊扣其普通輕型機器腳踏
    車駕駛執照，縱使異議人違規當時僅領有普通重型機器腳踏
    車駕駛執照，而未領有普通輕型機器腳踏車駕駛執照，亦無
    轉而吊扣普通重型機器腳踏車駕駛執照之法律依據。是原處
    分機關逕行裁處吊扣異議人之普通重型機器腳踏車駕駛執照
    部分，與道路交通管理處罰條例第68條規定不合，違反法律
    保留原則，亦屬違法。
五、綜上所述，原處分關於吊扣異議人普通重型機器腳踏車駕駛
    執照部分，有違道路交通管理處罰條例第68條之規定；關於
    罰鍰中逾越5,000 元之部分，則違反行政罰法第26條第1 項
    前段之規定，均屬違法，異議人聲明異議，為有理由，又因
    本件異議人酒後駕車僅有一個交通違規行為，而有關其處罰
    效果之罰鍰、吊扣駕駛執照與參加道路交通安全講習等，與
    該交通違規行為是否存在均無從分離，從而，應由本院將原
    處分上開違誤部分予以撤銷，自為裁定如主文第2 項所示。
    至本院所諭知吊扣普通輕型機器腳踏車駕駛執照之部分，應
    由交通主管機關於異議人普通重型機器腳踏車駕駛執照上或
    電腦檔存資料中註記吊扣普通輕型機器腳踏車駕駛執照之內
    容，而為限制異議人該車類級別之駕駛資格，併此敘明。
六、依道路交通管理處罰條例第87條第2 項、第35條第1 項第1
    款、第24條第1 項第1 款、第2 款，道路交通案件處理辦法
    第20條前段，裁定如主文。
中    華    民    國    99    年    6     月    25    日
                    交通法庭    法  官  黃沛文
以上正本證明與原本無異。
如不服本裁定應於送達後5日內向本院提出抗告狀。
中    華    民    國    99    年    6     月    25    日
                                書記官  鄧思辰

司法院資訊處製作；財團法人民間司法改革基金會備份。
